【裁判字號】    97,醫,6
【裁判日期】    980722
【裁判案由】    侵權行為損害賠償
【裁判全文】
臺灣高雄地方法院民判決         九十七年度醫字第六號
原    告   乙○○
被    告   聖公媽護理之家即戊○○
           己○○
訴    訟   戊○○
代 理 人
被    告   丁○○
訴    訟   戊○○
代 理 人
被    告   丙○○
訴    訟   甲○○
代 理 人
當事人間侵權行為損害賠償事件，本院於民國98年6 月25日言詞
辯論終結，判決如下：
     主   文
原告之訴及假執行之請聲請均駁回。
訴訟費用由原告負擔。
     事實及理由
一、原告於言詞辯論終結前，撤回對被告聖新醫院之訴訟及追加
    被告己○○、被告丙○○，並擴張訴之聲明為被告應連帶給
    付原告新台幣（下同）68萬元，及自起訴狀繕本送達被告翌
    日起至清償日止，按週年利率5 ％計算之利息，與民事訴訟
    法第255 條第1 項及第2 項之規定核無不合，應予准許。原
    告另於98年6 月25日言詞辯論終結後，具狀變更聲明，於法
    不合，不予准許，併予敘明。
二、被告己○○、丁○○、丙○○經合法通知，未於最後言詞辯
    論期日到場，並無民事訴訟法第386 條所列各款事由，爰依
    原告聲請，而為一造辯論判決。
三、原告主張：原告之母親高涂來琴自民國（下同）93年8 月16
    日起，入住戊○○獨資經營之被告聖公媽護理之家，接受護
    理復健及治療褥瘡，歷經七個月餘。聖公媽護理之家即戊○○及其所聘用之復健師即被告己○○為多收取護理費用，故
    意未按時對原告母親進行復健、翻身、提供足量之水分、未
    按時更換尿袋，致原告之母罹患尿道炎，亦未落實遵守使用
    副木守則以防止垂足，顯有護理疏失。被告聖公媽護理之家
    即戊○○聘用物理治療生即被告己○○進行復健，使病人完
    全殘廢，因不治、衰竭提早死亡，違反護理人員法第24條第
    4 項、第26條、第27條之規定。又隱瞞病人感染疥瘡，不告
    知家屬，也不轉診病人到大醫院，繼續讓約聘之被告丁○○
    給予無給拖延治療，也沒有留下藥袋記錄影本，及執行治療
    記錄等物證，參見醫師法第12條、第12-1條、第13條、第21
    條、第22條、護理人員法第25條及物證DVD ，均得見其違法
    行為。另被告不控管「肌肉鬆弛劑」藥物，讓被告丙○○醫
    師加開此藥給病人，使病人常昂常昏沈不醒、視覺障礙、排
    尿障礙、皮疹、便秘等併發症。可預見結果不利病人、不告
    知醫師停用也不告知家屬，致為不給付附隨保護義務；另被
    告己○○之證照依物理治療師（生）法授予，故意違反第7
    、11、12、13、14、15、16條規定，醫師法第28條之1。 又
    頂替正牌復健師填寫會診內容復健照會單。又推定病患身上
    有病怕被傳染，給予不救及無故拖延復健治療。造成膝關節
    四肢硬化，永久喪失恢復活動力之結果。另被告聖公媽護理
    之家即戊○○特約醫師即被告丁○○為多領取建保給付，竟
    自93年10月起至94年4 月止，在高涂來琴身上養「疥蟲」，
    致其背部及腋窩遍佈魚鱗狀丘疹及疥癬，且長久不注意皮膚
    病加重，無故拖延也不給付轉診，違反醫療法第60條、第73
    條、第81條、第82條、第108 條2 項及醫師法第12-1 條 、
    第13條、第21條、第22條；被告聖公媽護理之家即戊○○之
    另一特約醫師即被告丙○○為多領取健保給付，未以X 光檢
    查確認高涂來琴罹患尿結石，亦未注意停用導尿管，即開立
    「結石清」藥物予其長期服用，致其尿道發炎，高涂來琴並
    因上開被告等之蓄意疏失行為，導致極重度肢障，因此健康
    受損而於95年8 月14日因心臟衰竭過世，致原告受有財產上
    之損失及精神上之痛苦。被告聖公媽護理之家即戊○○與原
    告簽有護理契約，應盡善良管理人之注意義務，護理原告母
    親之健康，竟疏於注意與管理，致其雇用之被告己○○亦未
    確實進行復健，而與被告己○○、丁○○、丙○○等人，以
    上開故意疏忽護理、用錯藥、養疥蟲等行為侵害原告母親之
    健康，因而致伊於95年8 月14日死亡。原告因此受有非財產
    損失0000000 元（即看護440 天，每天2000元，合計88 萬
    元）及非財產上之精神慰撫金損害34萬元，合計0000000 元
    ，原告茲僅就其中68萬元部分，對被告聖公媽護理之家即戊○○依共同侵權行為及護理契約之法律關係，對被告己○○
    、丁○○、丙○○依共同侵權行為之法律關係，聲明求為判
    命（一）被告應連帶給付原告68萬元，及自起訴狀繕本送達
    被告翌日起至清償日止，按週年利率5 ％計算之利息。（二
    ）願供擔保請准宣告假執行。
四、被告分別以下列理由抗辯，並均聲明駁回原告之訴，及如受
    不利判決，願供擔保請准宣告免為假執行：
（一）被告聖公媽護理之家即戊○○與被告己○○共同以：原告
      母親高涂來琴於93年8 月16日入住時，係73歲之高齡老人
      ，並罹患巴金森氏症、失智、左大腿骨折、左腦幹阻塞、
      營養不足等多重疾病，並領有重度之精神及肢體重度殘障
      手冊，此有原告自填之個案基本資料及家庭評估表（見卷
      32 頁） 可證，且入院之初，即已罹患疥瘡，身上有紅疹
      ，並有垂足現象，被告聖公媽護理之家即戊○○除督促所
      屬員工每日按時盡心護理，被告己○○亦均有按復健計畫
      予以復健，並依照被告丁○○之指示，按時為高涂來琴擦
      拭疥瘡藥膏，並依照中央健康保險局規定至少每兩週更換
      一次尿管，若期間發現尿管阻塞亦會予以更換。被告為護
      理之家，並非復健醫院，以原告之母之年齡及入院時之罹
      患多重重大疾病之身體狀況，及其長期臥床、意識不清、
      長期插胃管進食、靠導尿管排尿等多重疾病，屁股尚有一
      大傷口，光是翻身，極屬艱難等狀況，被告猶努力護理、
      復健。且原告之母入住期間，左足均有按時使用副木，並
      在其入住第四天，為免其長期臥床，易造成另一足垂足，
      故被告亦曾建議原告雙足皆製作副木，但為原告所拒，已
      善盡告知之義務。故被告二人照護高涂來琴之過程並無任
      何疏失。又原告本負有照護其母之責，本件請求之費用本
      應由其負擔，故原告請求被告二人負共同侵權行為之損害
      賠償責任及被告聖公媽護理之家即戊○○另負債務不履行
      之契約損害賠償責任，顯無理由等語置辯。
（二）被告丁○○則稱：其自93年8 月起至94年3 月10日止，共
      診治高涂來琴9 次，93年8 月19日、8 月26日、9 月2 日
      及9 月9 日係給予「治疥芬」藥膏，93年10月21日經診斷
      為皮膚膿皰疹，故施予「甘德松（Betasone）」藥膏（內
      含類固醇及抗生素成分），93年11月4 日、12月17日及94
      年2 月17日則給予「甘德松」藥膏，94年3 月10日最後一
      次診治，因其罹患濕疹，故給予「敏撲寧（Betamethaso
      ne）」藥膏（一種類固醇），每次診治均係依其皮膚狀況
      給藥，並無疏失，原告本件請求，顯屬無理等語置辯。
（三）被告丙○○則以：其於93年11月4 日至聖公媽護理之家治
      療高涂來琴，經尿液檢驗後，因檢驗報告顯示有白血球
      6-8/HPF ，屬尿路感染，故使用抗生素Negacide.keflex
      為其治療，嗣於94年2 月3 日，再次診療時，因其導尿管
      沈澱物阻塞，經常抽換導尿管，又無發燒、血尿之症狀，
      僅發現導尿管有嚴重的鈣化物沈澱，故認為係長期臥床病
      人，因代謝異常所形成，故使用結石清藥物治療，而「結
      石清」之藥效包括可改變尿液之酸鹼度，而達到預防尿路
      鈣結晶之功能，以避免尿路阻塞而引發之次感染，是被告
      實已盡善良管理人之注意義務為高涂來琴診療，並無原告
      所指任意開立藥物之情事。又原告並未就其提出之求償明
      細舉證以實其說，且其求償項目均屬其原本即需支出之費
      用，與被告之醫療行為亦無因果關係等語，資為抗辯。
五、兩造爭執及不爭執事項：
（一）不爭執部分：
  1.原告之母親高涂來琴自93年8 月16日起入住被告聖公媽護理
    之家，於94年4 月7 日由原告帶回家中自行照顧。嗣於95年
    8 月14日過世。
  2.被告丙○○及丁○○係被告聖公媽護理之家之特約醫師，於
    高涂來琴入住聖公媽護理之家期間曾為高涂來琴診療。
  3.被告丙○○診治高涂來琴泌尿病症時，係開立「結石清」之
    藥物予高涂來琴服用。
  4.被告丁○○自93年8 月起至94年4 月止，曾於93年8 月及9
    月申報高涂來琴使用「治疥芬」藥膏，其他月份則無此項藥
    品之申報。此有中央健康保險局高屏分局97年3 月28日健保
    高費一字第0970052494號函附卷可稽（本院卷第102 頁）。
  5.原告以被告聖公媽護理之家負責人戊○○、被告己○○、被
    告丁○○、被告丙○○之上開行為涉有業務過失傷害，提起
    刑事告訴，並經檢察官為不起訴處分，原告不服，聲請再議
    ，仍經駁回確定在案，此有台灣高雄地方法院檢察署95年度
    偵字第26881 號不起訴處分書附卷可稽，並經本院依職權調
    取上開偵查卷宗查明屬實。
（二）爭執部分：
  1.被告聖公媽護理之家及被告己○○對高涂來琴之照護行為有
    無疏失（含是否符合一般照護流程、是否因照護不當導致高
    涂來琴嚴重垂足及褥瘡，及更換尿袋、尿管之時間與方式有
    無不當）。
  2.被告丁○○診治高涂來琴皮膚病症及用藥是否正確，治療有
    無疏失。
  3.被告丙○○診治高涂來琴泌尿道病症是否正確，及開立結石
    清藥物治療有無疏失。
  4.若上開被告有不當之醫療行為，則該行為與高涂來琴死亡間
    是否具有因果關係。
  5.若被告應負共同侵權行為賠償責任，則原告得請求賠償之項
    目及金額應各為若干。
六、本院之判斷：
（一）被告聖公媽護理之家即戊○○及被告己○○部分：
   1、原告主張被告聖公媽護理之家即戊○○與原告簽訂護理契
      約後，未盡善良管理人之注意義務，使其所屬員工按時將
      其母翻身、提供足量之水分、亦未按時更換尿袋，致原告
      之母罹患尿道炎，且所聘用之復健人員即被告己○○亦未
      確實幫原告之母復健，亦未落實遵守使用副木守則以防止
      垂足，顯有護理之疏失云云。惟查：
    (1)關於復健部分：被告聖公媽護理之家即戊○○與被告己○○是否復健上之疏失，行政院衛生署鑑定結果為：「1.依
      聖公媽護理之家之紀錄記載，復健治療內容為每次在關節
      攣縮處使用熱敷20分鐘後，再執行被動關節運動 (伸展)1
      0 下，每天三次。2.符合預防關節攣縮之照護程序。3.此
      處之「垂足」於醫學上應指踝關節呈現庶屈孿縮<plantar
       flexion contractu re > ，亦即病人仰臥時，腳板向下
      垂落。4.長期臥床者，小腿肌力衰弱至無法抗地心引力者
      。5.針對垂足之復健方式包括: 該處踝關節背屈伸展 (被
      動關節運動)、 小腿前側肌肉電刺激、使用踝足副木等。
      6.依據該護理之家「全關節活動度測量表」於93年8 月16
      日之紀錄，踝關節之測量結果為「無法評估-drop fo ot
      」，意即入院時已有垂足現象。7.93年8 月20日之護理記
      錄記載「復健師... 建議，因case長期臥床能雙足都做副
      木，family來有轉告知，... 」，病人是否有穿戴踝足副
      木，並未記載。」等情，本院原告自承其母親住院期間，
      幾乎每日晚間五時左右即至護理中心陪伴其母親，是以倘
      被告聖公媽護理之家即戊○○之所屬員工未幫原告之母使
      用副木以防垂足，依常情原告於其母住院之初即會發現而
      予要求，且倘被告聖公媽護理之家即戊○○之員工未幫其
      母使用副木，渠等殊無於93年8 月20日之護理記錄記載「
      復健師... 建議，因case長期臥床能雙足都做副木，fami
      ly來有轉告知，... 」、「... （4） 該護理之家之護理
      復健對消極預防關節攣縮而言，尚屬適宜；對已然具有關
      節攣縮之病人則不具積極療效。」等語，本院參酌上開鑑
      定意見及被告提出之復健照會單、（雄調字卷第67頁）、
      物理治療評估單、全關節活動測量表、復健計畫、被動關
      節運動執行表（雄調卷第68頁至84頁），足認被告有對原
      告之母施行一連串之復健計畫，此由護理記錄（雄調卷第
      93頁至第98頁）載有原告之母副木使用情形亦可推知，故
      原告之母入院時即有垂足症狀，被告聖公媽護理之家即戊○○及被告己○○均有按規定為其母進行復健及使用預防
      垂足更嚴重之副木。原告主張被告進行復建及預防垂足有
      疏失一節，不足採信。
    (2)關於是否按時更換尿袋部分：被告聖公媽護理之家即戊○○或所屬員工是否有按時更換原告之母之尿袋，依據上開
      行政院衛生署之鑑定結果：「1.對病人尿袋之更換方式及
      時間是採二週更換一次，遇阻塞及更換方式是妥適的。2.
      二週更換尿袋的時間間隔不會過長，正常的更換尿袋幾乎
      不會造成尿道感染。3.病人若長期臥床且必須長時間留置
      尿管，屬泌尿道感染高危險群，引發病人之泌尿道感染原
      因與尿袋品質無關。」可知，被告聖公媽護理之家即戊○○之員工均有二週更換一次尿袋，更換頻率妥適，原告之
      母感染泌尿道炎係長期臥床所致，故被告聖公媽護理之家
      即戊○○對於此部分之護理，並無任何疏失。
    (3)關於被告是否按時對原告之母翻身部分：被告聖公媽護理
      之家即戊○○或所屬員工是否有按時替原告之母翻身，依
      據上開行政院衛生署之鑑定結果：「1.對於長期臥床病人
      ，護理的原則皆是固定兩小時翻身一次，以避免長時間壓
      迫同一部位造成循環不良產生褥瘡；對於嚴重的病人甚至
      需要使用氣墊床輔助，病例中有記載使用氣墊床，是否有
      固定時間翻身，則無記錄。2.褥瘡一旦產生，除了避免進
      一步的壓迫外，保持傷口的清潔、使用特殊的敷料或是使
      用外科手術清創，皆須因褥瘡的嚴重程度而有不一樣的處
      置。」，及高雄地方法院檢察署檢察官偵辦高涂來琴告訴
      本案被告醫療過失一案（95年度偵字第26881 號）時，該
      案證人林姿妤於該案證稱：高來琴入院時有垂足、皮膚
      有紅疹、在尾底骨有褥瘡。高女有疥瘡，是看護擦藥。因
      高女尿袋的沉澱物很多，二週換一次尿袋，但因有阻塞及
      沉澱物，有時不到二週就更換。高女出院時褥瘡變小，疥
      瘡也有改善，垂足情形也與入院時差不多，因為高女長期
      臥床，髖部骨折，自然會有垂足問題，復健只是延緩垂足
      時間，伊有告訴乙○○要作護具，但都沒有作等語、另該
      案證人鄭月霞、蕭盈君亦均於該案證述：高來琴入院時
      有帕金森氏症及中風造成四肢僵硬，雙腳垂足，長期臥床
      無法行動，對外界沒有反應，皮膚有紅疹，在尾底骨有褥
      瘡，左髖骨骨折。高女有疥瘡及尿道炎，伊與看護都有幫
      高女擦疥瘡藥，因高女長期臥床又導尿，本來就容易感染
      尿道炎，依健保局規定二個禮拜換一次尿袋，但若家屬堅
      持，我們還是會更換，因為有阻塞及沉澱物，有時不到二
      週就更換，更換尿袋時都有先消毒尿道口，不知道為何會
      產生尿道炎。高女出院時褥瘡變小，疥瘡也有改善，垂足
      情形也與入院時差不多，因為高女長期臥床，髖部骨折，
      自然會有垂足問題，復健只是延緩垂足時間，伊有告訴乙○○要作護具，但都沒有作等語可知，原告之母於入院之
      初即有紅疹、褥瘡、垂足等症狀，且原告每日均會至聖公
      媽護理之家陪伴其母約4 至5 小時，對於被告聖公媽護理
      之家之護理，應有足夠之時間觀察與建議，且倘原告之母
      於出院時之症狀比入院時嚴重，則原告將其母自被告聖公
      媽護理之家接出後，依常理應轉送醫療院所住院治療或至
      其他加護理中心安置，殊無帶回家自行照顧之理。故原告
      主張被告聖公媽護理之家即戊○○所屬員工未按時翻身護
      理一節，不足採信。
（二）被告丁○○部分：
     原告主張被告丁○○為領取健保給付，故意在其母高涂來
     琴身上養母芥蟲，與其他全體被告構成共同侵權行為云云
     ，依民事訴訟法第277 條前段之規定，對被告上開故意行
     為應負舉證責任，惟原告無法舉證以實其說，且依據行政
     院衛生署醫事審議委員會對於被告丁○○治療原告之母之
     皮膚病是否有醫療過失之鑑定報告認定：「(1)根據丁○○
     醫師之門診病歷並無詳述病人之臨床症狀，然而在高雄市
     立聯合醫院大同院區94年8 月10日病歷當中，有記載病人
     及家屬有疥瘡病症。(2)疥瘡之治療藥物「疥寧」及「治疥
     芬」在殺疥效果上同樣有效，只要遵醫囑使用，皆可達到
     治療的效果；至於劉醫師是否在用藥之前有向病人的家屬
     正確的衛教，則是治療成敗的關鍵，此點在病歷上不得而
     知。(3)疥瘡藥膏使用時需從脖子以下塗滿全身，連續使用
     數日，對於家中被感染的家屬需一同治療，以免造成交互
     感染；所有的貼身衣物、床單、被套及枕頭套皆需用攝氏
     六十度以上的熱水燙過，以上所提幾點若有一點不確實，
     皆會造成治療失敗。」等語，足認被告丁○○使用治疥芬
     為原告之母疥瘡並無不妥，且被告丁○○僅負責開處方，
     並未實際執行藥物施用及病患之衛生工作，原告之母於施
     用藥物後未能痊癒，有可能係病人或家屬未正確擦藥或消
     毒完全所致，是以上開未能痊癒之結果，不能歸咎於被告
     丁○○。此外，本院依職權向中央健康保險局函查被告丁○○經營之診所之使用「治疥芬」之情形，查知自93年8
     月至94年4 月份止，除於93年8 月及9 月曾開立治疥芬藥
     膏外，其他月份即未申報該藥膏，此有該局97年3 月28日
     建保高費一字第0970052494號函在卷可查，足認被告丁○○並無藉原告之母之疥瘡疾病，故意長時間向建保局申報
     治療費用，原告主張被告丁○○為多領取建保費用，故意
     其母身上養疥蟲及故意不予治癒云云，不足採信，其依共
     同侵權行為之法律關係，請求被告應負侵權行為責任為無
     理由，應予駁回。
（三）被告丙○○部分：
     原告主張其母罹患泌尿道感染，被告竟使用治療尿結石之
     藥物「結石清」為其母治病，顯有疏失云云。惟查，原告
     之母除尿道感染外，尚有尿液沉澱物增加之情形，被告丙○○除開立抗生素治療外，亦有開立結石清治療，而被告
     丙○○上開醫療處方，參酌行政院衛生署醫事審議委員會
     對於被告丙○○治療其母泌尿道感染是否有疏失一節，所
     做之鑑定結果：「(1)病歷記載，93年9 月16日病人症狀為
     發燒，尿液混濁，診斷為泌尿道感染，予以抗生素治療。
     93年11月4 日病人症狀為尿液混濁、沉澱物增加，尿液檢
     查有白血球 (WBC)稍高 (6- 8/HPF) 及亞硝酸鹽測試 (Ni
     tritetes t) 為陽性 (+)，細菌 (Bactena)呈陽性 (++)
     ，診斷為泌尿道感染，予以抗生素治療。93年11月11日仍
     有尿液混濁情形繼續以抗生素治療。(2)泌尿道感染予以抗
     生素治療，為正確之處置。(3)94年2 月3 日病人症狀為沉
     澱物增加、尿管阻塞，葉醫師開立「結石清」 (K-Citrat
      eg ranule s) 藥物共14日治療。但病歷記載未描述沉澱
     物型態或組成，無法經病歷判斷是否為結石結晶沉澱物，
     若為減少結晶沉澱物而使用「結石清」，尚屬妥適。」之
     記載，堪認被告丙○○並無誤診或施用藥物錯誤之行為。
     從而原告主張被告丙○○應負醫療過失之共同侵權行為責
     任，為無理由，應予駁回。
（ 四）綜上所述，原告無法舉證證明被告聖公媽護理之家即戊○○與被告己○○對於護理及復健方面有何疏失，亦無法舉
   證證明被告丁○○及丙○○對於疥瘡之治療及尿道感染之用
   藥有何故意或過失之共同侵權行為，且原告之母於21年5 月
   12 日 出生，進入被告聖公媽護理之家接受護理之時，已高
   齡72歲，且同時患有巴金森氏症等重症、長年臥床，依93年8
   月16日被告聖公媽護理之家員工所製作之住院評估表所示，
   當時意識狀態呆滯、視力無法評估、飲食型態管灌、配方飲
   食由家屬自理、排泄型態使用導尿管、無法行走、四個月前
   跌倒一次有受傷等情狀可知，原告之母於入院之初，心神狀
   態及身體健康即屬不佳，原告主張因被告等之護理、復健及
   用藥疏失，使其母染患紅疹、疥瘡、泌尿道炎、嚴重垂足，
   導致其母健康受損，一年後因而心臟衰竭過失云云，均屬原
   告個人之推測，無法證明屬實，從而原告依共同侵權行為之
   法律關係，請求被告等4 人連帶給付原告68萬元，及自起訴
   狀繕本送達被告翌日起至清償日止，按週年利率5 ％計算之
   利息，核屬無據，應予駁回。原告另依護理契約之法律關係
   ，請求被告聖公媽護理之家即戊○○負契約上不完全給付責
   任部分，因原告無法舉證證明被告有何過失行為，故該部分
   之請求，亦予一併駁回。另原告以受敗訴之判決，其假執行
   之聲請，失所附麗，應予一併駁回。
七、本院判決結果已臻明確，二造其餘之攻擊防禦方法與判決結
    果不生影響，爰不予一一論駁。
八、結論：原告之訴無理由，依民事訴訟法第78條、第385 條第
    1項前段，判決如主文。
中    華    民    國     98    年     7    月  22    日
               台灣高雄地方法院鳳山民事法庭
                               法  官  吳文婷
正本證明係照原本作成。
如不服判決，應於送達後二十日內，向本院提出上訴狀並表明上
訴理由，如於判決送達前提起上訴者，應於判決送達後十日內補
提上訴理由書（須附繕本）。
中    華    民    國    98    年    7     月    22    日
                               書記官  林仕興


司法院資訊處製作；財團法人民間司法改革基金會備份。
